【裁判字號】    88,訴易,36
【裁判日期】    890614
【裁判案由】    損害賠償
【裁判全文】
臺灣高等法院高雄分院民事判決  八十八年度訴易字第三十六號
      原      告  丙○○
      訴訟代理人  丁○○
      被      告  甲○○
      訴訟代理人  乙○○
右當事人間損害賠償事件，經本院刑事庭移送，本院判決如左：
      主      文
被告應給付原告新臺幣肆萬肆仟肆佰元，及自民國八十八年五月廿六日起至清償日止
，按年息百分之五計算之利息。
原告其餘之訴駁回。
訴訟費用由被告負擔四分之一，餘由原告負擔。
      事      實
甲、原告方面：
壹、聲明：求為判決：
一、被告應給付原告新台幣（下同）十九萬零一百元及自起訴狀繕本送達翌日（即八
    十八年五月廿六日）起至清償日止，按年息百分之五計算之利息。
二、願供擔保請准宣告假執行。
貳、陳述：
一、被告於民國八十七年下午七時十五分許，騎ＭＯＹ－０八八號重型機車，沿高雄
    市鎮區○○街行駛時，途經該路與光華二路口時，不注意機車行駛至交叉路口時
    ，應遵守燈光號誌，遇紅燈時不可右轉，故意右轉，致闖紅燈右轉光華二路，致
    機車左側照後鏡撞及沿光華二路由南向北直行之原告所駕駛載有孫子鍾孝鴻、孫
    女鍾伊樺之ＪＦＬ－八九六號輕型機車右側，造成鍾伊樺、鍾孝鴻皮膚擦傷，原
    告右股骨頸部骨折、右肩脫臼，被告機車之之照後鏡亦掉落地面，而被告之駕駛
    執照逾期，原告之駕駛執照未逾期。
二、車禍發生後，被告揹原告至附近光華二路二０二號杏青骨科醫院診治，証實未受
    傷，乃囑回家休養，責任由其負責，原告之夫丁○○到場，乃改送吳外科醫院照
    Ｘ光，發現右股骨頸部骨折、右肩脫臼，原告乃緊急通知原告之子任職於台中榮
    總醫院之醫師鍾林輝深夜趕回，僱救護車至台中榮醫院開刀治療。
三、原告因本件車禍受有下列損害：以下損害十九萬零一百元。
  (一)扶養費五萬元。
  (二)住院醫樂費二萬五千元
  (三)特別護士十一天，每天二千一百元，共二萬三千一百元（八十九年五月卅一日當
    庭表示無証據証明）。
  (四)救護車費五千五百元。
  (五)購置輪椅費五千五百元。
  (六)復健掛號費每天五十元，四個月六千元。
  (七)失掉工作不能上班，每月一萬二千元，五個月共六萬元（八十八年十月十四日當
    庭表示捨棄請求）。
  (八)精神慰藉金每天一百元，五個月共一萬五千元。
四、証人李文章之証詞不可採。因被告受僱於李文章經營之薑母鴨店，擔任臨時僱員
    ，負責洗碗筷工作，而薑母鴨店之地址為高雄市○○○路二七六號，與車禍現場
    有一段距離，相距四、五個店面，大約五十公尺遠，其於八十八年十月十六日作
    証之証詞與其在原審法院（刑事庭）不同，其於  鈞院証稱原告自後方撞倒被告
    之機車，（而其於刑事庭証稱）發生車禍時，李文章尚在店內工作，聞聲響始自
    店內外出查看，故其怎可能說原告撞倒被告機車﹖
五、本件刑事原審法院判決已記載警員呂琮守之証稱英德街紅燈時，不可以右轉光華
    二路云云，故原審刑事庭已認定被告係紅燈右轉，被告辯稱係綠燈右轉，顯不足
    採信，  鈞院應採納高雄市警察局前鎮分局之報告及交通事故處理登記，以憑理
    本案；又本件已因刑事判刑確定，刑事判決後，刑事附帶民事訴訟判決之上訴期
    間為十日，自送達判決後起算，被告上訴已逾期，難以翻案。
六、八十八年八月十五日上午七時十五分有人打電話至原告家，是原告之夫丁○○接
    電話，對方問「你是丁○○嗎﹖」，丁○○答稱「是，請問是誰﹖」，對方即稱
    「你以後出門要小心」等語，恐嚇丁○○；丁○○乃於同日上午七時四十八分向
    光華路派出所備案；又原告並未恐嚇被告，且原告之子鍾林輝在台中榮總醫院擔
    任醫師，但並未偽造診斷証明書，如果診斷証明書是偽造，原告願負責任。
七、八十七年四月十二日被告與製作筆錄之警員到原告住處慰問，並達成協議五萬八
    千元，限一個月內付清，但被告並未履行諾言，如車禍非其所撞，為何要慰問原
    告﹖
參、證據：提出收據四張、台中榮民總醫院住院醫療費用証明正本各一份、行政院國
    軍退除役官兵輔導委員會台中榮民總醫院診斷証明書、臺灣高雄地方法院八十七
    年度交易字第五九三號刑事判決影本各一份，並請求傳訊証人即原告八歲之孫女
    鍾伊樺。
乙、被告方面：
壹、聲明：求為判決：
一、原告之訴駁回。
二、如受不利判決，願供擔保請准免為假執行。
貳、陳述：
一、本件車禍被告無過失：
  (一)本件車禍發生地點在高雄市○○○路與英德街口，原告行經光華二路之號誌至被
    告行經之英德街口約卅八公尺，而英德街之寬度約為十二公尺，從英德街轉彎至
    擦撞地點約十八點六公尺，故從光華路號誌至擦撞處，距離約六十八點六公尺，
    而被告當時確係英德街亮起綠燈後始右轉光華路，而原告當時違規超載二名小孩
    ，並穿高跟鞋，並未注意車前狀況，從後追撞被告之機車，本件刑事案件確已
    判決確定，但原審所為認定與事實有違，而不足為本件之判決基礎，因刑事判決
    法官未至現場勘驗，故原告於刑事庭所繪之現場與實際情形相差甚遠，原告繪製
    擦撞地點為光華二路與英德街口，但  鈞院勘驗結果，車禍撞擊點在距英德街口
    十八點六公尺之光華路上，且以當時兩造時速均約廿公里之情形，若非原告違規
    超載急欲超車，原告豈有可能從後追撞被告之機車﹖故本件被告並無過失，原告
    於八十九年五月八日書狀所陳，與事實不符。
  (二)証人李文章証稱「我在車禍地點旁開薑母鴨店，我聽到撞擊聲後，即出來看現場
    ，我看見時光華路是紅燈，依我判斷，案發時光華路可能是黃燈，可能是告訴人
    （即原告）闖黃燈」，本件車禍地點（高雄市○○○路二七六號前）即在李文章
    開設之薑母鴨店（光華二路二七六號前）門前，且光華路至英德路之路口長達卅
    八公尺，故証人聽到碰撞聲即出來看現場，其所看到之號誌，光華路是紅燈，英
    德街是綠燈，此燈號狀況應即為原告與被告行經交岔路口時之燈況，故被告於本
    件車禍無過失可言。
二、如  鈞院認本件車禍被告有過失，原告是否亦有過失﹖
    本件車禍地點係在高雄市○○○路二七六號前，原告已經過英德街將廿公尺，原
    告欲違規超車而未注意車前狀況且超載情形下，從被告之車後擦撞被告之機車，
    足見原告與有過失，且原告之過失大於被告。
三、原告請求金額卅二萬二千三百七十四元，於八十八年九月十三日當庭表示其對原
    告提出之收據已閱卷，了解收據內容，原告都已拿出來了，其不爭執；嗣於八十
    九年五月十六日則改稱卅二萬二千三百七十四元中之扶養費五萬元、財物損失卅
    萬七千三百七十四元、精神慰藉金一萬五千元，其請求全無理由，因被告無過失
    。且如被告有過失，亦有過失相抵之適用，原告請求之扶養費，於法無據，應予
    駁回；至於原告請求之住院醫藥費一萬六千元、聘請特別護士費十一天二萬三千
    一百元、購置輪椅費五千元、復健掛號費五千元、診療費一萬五千元、藥劑費五
    千五百元、復健費十二萬五千六百七十四元、柺扙費六百元及其工作損失六萬元
    ，被告否認原告有上開損失，則原告應負舉証責任。又原告僱用救護車費用五千
    五百元，被告否認有此支出費用，縱有此支出，亦非必要，因不必自高雄送至台
    中醫治。
四、警員曾秋賢所製作之筆錄不實在，車禍現場以當事人較實在，而且刑事案件偵辦
    過程草率，原告每次出庭均以不實之內容陳述車禍經過，例如被告在薑母鴨店工
    作、在警局稱只有載一人且其子在台中榮總上班，取得診斷証明書更容易，故原
    告想敲詐、索賠金額，且被告於刑事案件，警員曾秋賢將被告地址寫錯，使被告
    七個月未收到原法院之文書，損及被告之權益。被告雖有揹原告至杏青醫院，但
    係見原告年紀大且機車載二個小孩，出於人道精神為之，被告在無辜之情況下，
    多次在光華派出所警員曾秋賢之邀下前往原告家中慰問，但未達成和解，乃因本
    件係原告過失撞到被告機車左側，而原告又挾威嚇之言語，形如勒索所致，而被
    告領有機車駕照，機車車牌ＭＯＹ－０八八號，是一百西西之機車，且被告未在
    李文章之店工作。
參、證據：提出杏青診所函為証及請傳訊証人李文章及勘驗現場。
丙、本院依職權向高雄市政府警察局交通大隊函調高雄市○○○路與英德街口交通號
    誌之運作情形、及向行政院國軍退除役官兵輔導委員會台中榮民總醫院函查原告
    就醫情形。
      理      由
一、本件原告起訴主張被告於民國八十七年四月十日下午七時十五分許，騎ＭＯＹ－
    ０八八號重型機車，沿高雄市鎮區○○街行使時，途經該路與光華二路口時，不
    注意機車行駛至交叉路口時，應遵守燈光號誌，遇紅燈時不可右轉，故意右轉，
    致闖紅燈右轉光華二路，致機車左側照後鏡撞及沿光華二路由南向北直行之原告
    所駕駛載有孫子鍾孝鴻、孫女鍾伊樺之ＪＦＬ－八九六號輕型機車右側，造成鍾
    伊樺、鍾孝鴻皮膚擦傷，原告右股骨頸部骨折、右肩脫臼，被告機車之之照後鏡
    亦掉落地面，原告因本件車禍受有下列損害十九萬零一百元即(一)扶養費五萬元。
    (二)住院醫樂費二萬五千元。(三)特別護士十一天，每天二千一百元，共二萬三千一
    百元。(四)救護車費五千五百元。(五)購置輪椅費五千五百元。(六)復健掛號費每天五
    十元，四個月六千元。(七)失掉工作不能上班，每月一萬二千元，五個月共六萬元
    。(八)精神慰藉金每天一百元，五個月共一萬五千元，爰依侵權行為之法律關係請
    求被告給付原告十九萬零一百元（其中於八十八年十月十四日當庭捨棄工作損失
    部分之請求）及自起訴狀繕本送達翌日（即八十八年五月廿六日）起至清償日止
    ，按年息百分之五計算之利息等語。被告則以本件係原告闖紅燈且超載並急欲超
    越被告之車，而自後面擦撞被告之車，故被告無過失，如被告有過失，原告之行
    為亦與有過失，且其過失較被告為大，被告自得主張過失相抵云云置辯。
二、本件被告於民國八十七年下午七時十五分許，騎ＭＯＹ－０八八號重型機車，沿
    高雄市鎮區○○街由東向西行使，右轉彎高雄市○○○路，於光華二路二七四號
    前，與由原告駕駛由南向北直行，載有孫子鍾孝鴻、孫女鍾伊樺之ＪＦＬ－八九
    六號輕型機車相撞，被告機車未倒，原告之車則偏向路中央倒在光華二路二七二
    號前之內側快車道上之事實，為兩造所不爭執，且經本院勘驗屬實，製有勘驗筆
    錄（見本院卷一０一至一０二頁）。茲應予究者，乃本件係何人違反交通規則﹖
    經查：
  (一)本件証人李文章於原審刑事案件審理時証稱「我在車禍地點旁開薑母鴨店面，當
    日我先聽到碰撞聲後，看見告訴人及另一個小孩已倒在地上，被告把告訴人扶起
    來」、「（有無看到案發過程﹖）沒有。我只聽到碰撞聲」（見原審刑事卷四五
    頁）、「我聽到碰撞聲後，即出來看現場，我看見時，光華街（路）是紅燈，英
    德街是綠燈」、「依我判斷光華路可能是黃燈，可能是告訴人闖黃燈。我出來看
    現場時，英德街這邊已變為綠燈」（見原審刑事卷四六頁）；故其於本院調查程
    序時証稱其看到賴女（即原告）倒下，抬頭看光華路是紅燈（見本院卷七八至七
    九頁），即與其在刑事庭之証述矛盾（刑事証稱其聽到碰撞聲，出來看時原告己
    和另一小孩倒在地上），而其於本院証稱其於看到光華路紅燈後並未再看到光華
    路何時變為綠燈，也不知道其看到光華路紅燈時，該紅燈已亮多久（見本院卷七
    九頁）；惟其於原審刑事庭及本院調查程序時，均証稱其有看到被告將原告扶起
    來，（見原審刑事卷四五頁、本院卷七八頁），由上可知，証人李文章係於兩造
    發生車禍聽到碰撞聲，始自其經營之薑母鴨店出來查看，被告已將其機車停放於
    路旁，故李文章看見被告扶起原告，且當時之燈號英德街之燈號為綠燈，應堪認
    定。按兩造所騎之機車相撞後，被告機車未倒地，而看見原告及機車倒地，必
    須先將自己之機車牽至路旁停放，再至馬路扶起原告，此種情形雖係連續發生，
    但亦非極短時間內可完成，再加上被告所稱其在距高雄市○○街與光華二路口
    之英德街停車線前約十公尺，看到號誌由紅燈轉綠燈（不討論是否可採，僅計算
    其所經過之時間）其騎至英德街前，因轉彎處有違規停放之小轎車，故又停車三
    、四秒，再向前騎五點公尺右轉光華路十七點五公尺之處，與原告相撞云云（見
    本院卷一０二頁）所經過之時間，依被告稱其時速約廿公里（見原審刑事卷卅五
    頁背面），以時速廿公里之速率計算，每秒可行駛約五點六公尺，廿五秒約可行
    駛一百卅九公尺，惟被告自看到綠燈至發生車禍共約九秒至十秒左右（應更長，
    因被告尚減速停在路口，重新起步）及發生車禍時李文章看到英德街係綠燈（
    表示英德街之綠燈號誌已至少開始進行一秒或更多）計算之，依一般經驗法則，
    被告自其所稱自英德街停車線前十公尺英德街變為綠燈，繼續行使至與光華二路
    口車三、四秒再重新起步，至其與原告相撞後，停好自己之機車，再扶起原告之
    際被李文章看到所經過之時間，已超過廿五秒，應堪認定。
  (二)高雄市○鎮區○○街與光華二路交通號誌，其週期時間幹道光華二路方向綠燈為
    五十秒、黃燈三秒、全紅三秒；支線道英德街方向綠燈時間為廿五秒、黃燈三秒
    、全紅三秒之事實，有高雄市政府警察局八十八年十月廿一日八八高市警交工字
    第一三六四五號函附卷（見本院卷七四頁），其運作順序為英德街綠燈廿五秒（
    光華二路紅燈廿五秒）－黃燈三秒（光華二路紅燈三秒）－全紅三秒（英德街與
    光華二路均紅燈，保持路口淨空）－光華二路綠燈五十秒（英德街紅燈五十秒）
    －黃燈三秒（英德街紅燈三秒）－全紅三秒－英德街綠燈廿五秒．．．．（以下
    依此次序循環）。按英德街之綠燈號誌週期時間為廿五秒，有如前述，英德街綠
    燈前之號誌為全紅三秒，再前為光華二路之黃燈三秒，亦為英德街之紅燈三秒，
    再向前之燈號為光華二路之綠燈五十秒，即英德街紅燈五十秒。故本件被告自高
    雄市○○街○○路與光華二路停車線十公尺至與原告相撞時，已逾廿五秒，而李
    文章看見被告扶起原告時，英德街為綠燈，且英德街之綠燈週期為廿五秒，故原
    告主張被告於英德街轉入光華二路時，係紅燈右轉，應堪採信，被告抗辯其係綠
    燈右轉，係原告闖紅燈，與事實不符，不足採信。
  (三)本件兩造撞擊點係高雄市○○○路二七四號前之外側快車道，已為本院當場勘驗
    屬實，製有勘驗筆錄；而該車路現雖為混合車道，機車可以行駛，惟該外側車道
    係於八十八年九月廿六日始規劃為混合車道，有高雄市政府警察局交通大隊八十
    九年二月十五日高市警交工字第０二六一六號函卷（見本院卷一二九頁），故本
    件於發生車禍之地點，係在禁止駛機車之快車道，即兩造均有違規之情事，亦堪
    認定；至於原告雖載二名孫子，但與本件車禍尚無因果關係，被告此部分抗辯，
    尚非可採。
  (四)綜上所述，本件被告騎機車紅燈違規右轉，與原告所騎機車在快車道相撞，其中
    被告騎機車紅燈右轉騎在快車道係肇事主因，原告騎車行駛快車道，亦為肇事之
    次因，本院認本件車禍被告應負百分之八十之責任，原告應負擔百分之廿之責任
    。原告請求傳訊証人鍾伊樺，因事証已臻明確，故尚無傳訊之必要，併予敘明。
三、民法第一百八十四條第一項前段規定「因故意或過失，不法侵害他人之權利者，
    負損害賠償責任」、第一百九十三條第一項規定「不法侵害他人之身體或健康者
    ，對於被害人因此喪失或減少勞動能力或增加生活上之需要時，應負損害賠償責
    任」。本件原告提出損害賠償之收據，被告已表示其閱卷看見，對之不爭執，堪
    信原告主張上開文書為真正；被告事後否認該文書，即非可採。惟本院仍應就原
    告所提之收據判斷收據內容是否與本件車禍有因果關係，茲分述如下：
  (一)醫藥費部分：
    原告於發生車禍後僱救護車前往其子任職之台中榮民總醫院救治，支出住院醫療
    費用之自負額為一萬六千一百八十三元（小數點以下四捨五入）（見本院卷廿三
    頁，而原告因至台中榮民總醫院開刀而僱救護車載其前往，而支付五千五百元有
    興中救護車中心收據附卷（見本院卷廿一之一頁），雖被告抗辯毋庸送至台中榮
    民總醫院，惟被告提出杏青診所之函（見本院卷八二頁）記載「丙○○．．．．
    急診就醫，經初步診斷為(一)右側肩關節及手臂挫傷(二)右側股關節部挫傷(三)右側臉
    頰擦傷，並無立即生命危險，因囑咐病人必需轉院，因杏青診所無Ｘ光設備，病
    人同意轉院治療．．．」，按杏青診所既囑原告須轉院治療，而其子又在台中榮
    民總醫院服務，故其依醫師囑咐至該醫院治療，即無不合，至於原告未就近在高
    雄就醫，而至台中，此乃因其子在台中榮民總醫院服務之故，尚合乎人之常情，
    又原告於車禍翌日至台中榮民總醫院治療，經該醫院檢查及Ｘ光攝影顯示右側肩
    關節脫臼及右側股骨頸骨折；右側肩關節節脫臼於四月十一日經徒手復位成功，
    另右側股骨頸骨折於八十七年四月十五日施以雙極式人工髖節置換術；術後狀況
    穩定，於八十七年四月廿二日出院，繼續於門診追蹤治療，有該醫院八十八年十
    一月八日中榮醫行字第三七一四號函在卷（見本院卷八九頁），台中榮民總醫
    院對原告受傷部位之診治，與杏青醫院之診斷相同，故台中榮民總醫院之診治，
    尚無不當之處，被告抗辯原告因其子在榮民總醫院任職，而可取得診斷証明，
    顯與事實不符，故原告請求五千五百元之救護車費用，即無不合；再原告自八十
    七年五月廿三日至七月十九日在仁祥醫院支出之號費、診察費、藥劑費、復健費
    合計十四萬七千六百七十四元（柺杖費六百元除外），其中復健掛號費為五千元
    ，有該醫院收據在卷（見本院卷廿二頁）。而柺杖費六百元、輪椅、馬桶椅支出
    六千五百元（見本院卷廿一之三頁），均屬增加原告生活之支出，本均應准許，
    惟其僅請求輪椅費五千五千元，惟依其提出之收據，輪椅支出僅五千元，故其請
    求於五千元之範圍為有理由，而復健掛號費收據只有五千元，其請求六千元，其
    中一千元請求尚無理由。總上，原告醫藥費用支出為一萬六千一百八十三元＋五
    千五百元＋十四萬七千六百七十四元＋五千元＝十七萬四千三百五十七元，請求
    醫藥費二萬五千元、救護車費五千五百元、輪椅費五千元及復健掛號五千元，合
    計四萬零五百元，在其支出醫藥費之範圍內，故其此部分之請求，為有理由。
  (二)原告因本件車禍住院十二日，所受傷害非輕，其受傷前在其子經營之美髮店打雜
    ，而被告已離婚，有二個小孩在唸書，在早餐店工作，自車禍發生至今，始終否
    認有過失行為，且未賠償原告之損害，故本院認原告精神慰藉金每日一百元，五
    個月一萬五千元，尚稱合理，應全部准許。
  (三)原告請求扶養費五萬元部分，於法無據，特別護士十一天，每天二千一百元，共
    二萬三千一百元，八十九年五月卅一日當庭表示無証據証明，再失掉工作不能上
    班，每月一萬二千元，五個月共六萬元，已於八十八年十月十四日當庭表示捨棄
    請求，故原告此三種請求，均無理由。
四、按民法第二百十七條第一項規定「損害之發生或擴大，被害人與有過失者，法院
    得減輕賠償金額，或免除之」。本件原告因車禍受傷所受之損害共五萬五千五百
    元，而原告與被告對本件車禍應負之責任各為百分之廿及百分之八十，有如前述
    ，被告主張過失相抵，為有理由。故本件原告之請求在四萬四千四百元之範圍內
    ，應予准許，其逾此部分之請求，不應准許。從而，原告基於侵權行為之法律關
    係請求被告給付四萬四千四百元及自起訴狀繕本送達翌日即八十八年五月廿六日
    起至清償日止，按年息百分之五計算之利息，為有理由，其逾此部分之請求，為
    無理由，應予駁回。本件兩造上訴第三審所得之利益，均未逾一百萬元，為不得
    上訴第三審之案件，兩造陳願供擔保為或免為假執行，均屬贅語，併予敘明。
五、據上論結：本件原告之訴為一部有理由，一部無理由，依民事訴訟法第七十九條
    但書，判決如主文。
中      華      民      國    八十九    年      六      月      十四    日
                                      臺灣高等法院高雄分院民事第五庭
~B1審判長法官  蔡明宛
~B2法      官  林健彥
~B3法      官  李炫德
右為正本係照原本作成。
不得上訴。
中      華      民      國    八十九    年      六      月      十五    日
~B法院書記官  黎  珍
                                                                        Ｇ


司法院資訊處製作；財團法人民間司法改革基金會備份。
